【裁判字號】    91,訴,97
【裁判日期】    920709
【裁判案由】    債務人異議之訴
【裁判全文】
臺灣宜蘭地方法院民事判決  九十一年度訴字第九七號
    原      告  甲○○
    訴訟代理人  李秋銘律師
                楊德海律師
    被      告  乙○○
    訴訟代理人  王上律師
右當事人間請求債務人異議之訴事件，本院判決如左：
    主    文
原告之訴駁回。
訴訟費用由原告負擔。
    事    實
甲、原告方面：
壹、聲明：
    被告應給付原告新台幣（下同）三百五十九萬二千六百一十元，及自民國九十一
    年十一月十五日變更訴之聲明狀繕本送達翌日起至清償日止，按年息百分之五計
    算之利息。
貳、陳述：
一、緣八十七年五月間，被告借款一千萬予訴外人盧逸峰，盧逸峰以第三人范芳魁開
    立之支票清償完畢，嗣八十七年九月間，盧逸峰又向被告借款一千萬元，並同樣
    以范芳魁開立之支票支付被告，惟該支票嗣因范芳魁所屬公司爆發弊案因而跳票
    ，被告向盧逸峰要求換票，盧逸峰乃開立本票交予被告，惟被告要求提供擔保，
    遂於八十七年十一月間由原告以其所有坐落宜蘭縣礁溪鄉○○段七七八、七七九
    、七八Ｏ地號三筆土地為擔保，設立抵押權予被告，並登記在案，故原告僅為物
    上保證人，而非連帶債務人，被告於盧逸峰屆期未清償時，只得就原告供擔保之
    上開三筆土地行使抵押權求償。然被告嗣竟於盧逸峰屆期未為清償時，向法院聲
    請對原告發支付命令，並在原告未實際收受支付命令，來不及聲明異議之情形下
    ，利用法院以寄存送達方式，使支付命令確定，旋即持該確定支付命令聲請強制
    執行（即鈞院九十一年度執字第二八九號），大舉查封原告所有之台灣中小企業
    銀行宜蘭分行、台灣土地銀行宜蘭分行、台灣省宜蘭農田水利會等機構之存款債
    權，嚴重損害原告之權益。爰依強制執行法第十四條之規定，聲明請求判決將鈞
    院九十一年度執字第二八九號求償債務強制執行事件，所為中華民國九十一年一
    月二十九日宜院雅民執午九十一執二八九字第０五五九０號、第０五五九一號、
    第０五五九三號之執行命令程序撤銷。
二、前開執行命令，業經鈞院民事執行處以九十一年八月二十七日宜院雅民執午九十
    一執二八九字第Ｏ三二二二七、Ｏ三二二六、Ｏ三二二八號及九月二十八日宜院
    雅民執午九十一執二八九字第Ｏ三八二七五號等收取命令，准許被告向第三人台
    灣中小企業銀行宜蘭分行、台灣土地銀行宜蘭分行、宜蘭郵局收取債權金額計三
    百五十九萬二千六百一十元，被告已收取完畢，並聲請發給債權憑證，強制執行
    程序已經終結，原告起訴請求撤銷之強制執行程序不復存在，為此特依民事訴訟
    法第二百五十五條第一項第三、第四款之規定，追加嗣後扣押之台灣土地銀行宜
    蘭分行及宜蘭郵局之存款及利息債權，並因情事變更而以他項聲明代最初之聲明
    ，依不當得利之法律關係，請求被告給付原告已受領之三百五十九萬二千六百一
    十元及其法定遲延利息。
三、對被告抗辯所為之陳述：
  (1)本件被告向鈞院請求強制執行原告所有之財產，其所據之執行名義即為鈞院八十
    九年度羅促字第二四一Ｏ號支付命令，而上開支付命令所據之證據，即於八十七
    年十一月十一日由原告所書立之債權憑證書，然該債權憑證書所記載：「立債權
    憑證書人即為連帶債務人甲○○本人同意將坐落宜蘭縣礁溪鄉○○段七七八、七
    七九、七八Ｏ地號共三筆供予債權人乙○○辦理抵押權設定登記，以作為擔保發
    票人即為債務盧逸峰不能於八十七年十二月十五日清償債務新台幣壹仟萬元整時
    ，由本人即付債權之用，恐口無憑，特立本憑證書乙份，以為憑證」。其中「同
    意以上開三筆土地，以作為擔保，並於盧逸峰不能清償債務新台幣一千萬元時，
    以此等土地作為即付債權之用」，即指原告係以系爭債權憑證證明書限制清償之
    標的為上開三筆土地。又依其中之「由本人即付債權之用」，更在闡明係於盧逸
    峰未能清償時，由系爭債權憑證書上所載之不動產作為「即付之用」，故此一債
    權憑證書實係就被告對原告所為執行時，就執行標的限制之約定。至於其中雖亦
    記載「立債權憑證人即為連帶債務甲○○」等語，然係在闡明原告與盧逸峰間之
    關係為連帶債務關係，惟被告對原告之請求仍受前開執行標的之限制。
  (2)關於系爭債權憑證書之書立經過，依承辦之代書陳明珊證稱：「‧‧‧當時兩造
    他們委託我幫忙辦理抵押權設定事由，這份是被告乙○○以電話委託我照她的意
    思寫的，因為當時他要求辦理抵押權登記以外還要一份收據，我再把寫好的收據
    給原告看，原告並且在上面簽名，交涉是他們自己交涉的‧‧‧」、「（原告訴
    訟代理人問：在寫系爭債權憑證書時，抵押權登記是否已辦理完成？）已經先完
    成登記。」、「（在辦理抵押權過程中，有無簽發其他本票或債權證明？）只有
    事後簽的卷附債權憑證，辦理登記過程中沒有其他的。」等語，即可得知原告原
    先僅就上開三筆土地設定抵押以供擔保，並未有債權憑證，亦即兩造原先之合意
    即在以上開三筆土地作為擔保盧逸峰所積欠票據債務之清償而已，並未及於原告
    之其餘財產。
  (3)兩造既就清償之標的而為約定，被告就清償標的以外財產自不得加以執行，亦即
    兩造就系爭一千萬元債務之清償，係附有被告不得就原告所有坐落宜蘭縣礁溪鄉
    ○○段七七八、七七九、七八０地號三筆土地以外之被告財產為執行之解除條件
    ，故於被告僅就原告所有上開三筆土地執行時，因解除條件並未成就即不發生妨
    礙債權人請求之事由，然被告苟就上開三筆土地外之財產執行時，因兩造所約定
    之解除條件成就，此時被告請求之執行即失其效力。
  (4)原告與被告及盧逸峰間並無任何金錢往來，原告係因被告貸與盧逸峰之金錢
    無法求償，欲尋短見，訴外人張國彥（即原告之子）基於同情立場，請求原告提
    供上開三筆土地為物上擔保以安撫被告，且被告尚稱伊不可能對被告財產有任何
    執行，被告竟對原告上開三筆土地以外之財產聲請強制執行，自無法律上之原因
    。
參、證據：提出八十八年度羅拍字第六五九號拍賣抵押物裁定、債權憑證書、八十九
    年度羅促字第二四一Ｏ號支付命令、本院民事庭函、支付命令確定證明書、本院
    九十一年一月二十九日宜院雅民執午九十一執二八九字第Ｏ五五九Ｏ、Ｏ五五九
    一、Ｏ五五九三號執行命令、本院九十一年三月十一日宜院雅民九十一執二八九
    號第ＯＯ五三六八號、執行方法限制契約之學說見解各一份（以上均為影本）為
    證，並聲請傳訊證人張國彥、陳明珊。
乙、被告方面：
壹、聲明：
一、原告之訴駁回。
二、如為不利之判決，請准供擔保免為假執行。
貳、陳述：
一、程序事項：
    原告將原訴變更時，如其訴之變更為合法，而原訴可認為已因撤回而消滅，法院
    應專就新訴為裁判，最高法院著有六十五年台上字第二一八三號判例。原告原提
    起債務人異議之訴，今又為變更之聲明，顯為變更之訴，則原告訴之變更是否合
    法，鈞院應先調查。按「執行名義成立後，有消滅或妨礙債權人請求之事由發生
    ，或在以裁判為執行名義時，其為異議原因之事實，發生於前訴訟言詞辯論終結
    後者，債務人始得於強制執行程序終結前提起異議之訴。如無消滅或妨礙債權人
    請求之事由之發生，僅認為強制執行有侵害自己利益之情事者，則非債務人異議
    之訴之範圍，不過得依強制執行法第十二條之規定為聲請或聲明異議而已」、「
    第三人就主張執行標的物，有足以排除強制執行之權利，提起異議之訴，執行程
    序尚未終結，而在訴訟進行中，執行程序已經終結，如該第三人未依民事訴訟法
    第二百五十六條第三款、第四百四十三條第一項之規定，以他項聲明代最初之聲
    明，自不能將其訴駁回」（最高法院五十一年台上字第三三八七號、二十六年渝
    上字第八二三號著有判例），故需第三人確實係提起異議之訴時始有情事變更之
    適用。本件依原告原異議之訴所主張究竟是否屬於執行名義成立後所發生消滅或
    妨礙被告即債權人請求之事由，或僅係異議之問題，生有疑義。若鈞院認定非屬
    成立後發生之事由，即不得提起異議之訴而屬異議之範圍，則鈞院就本件即無管
    轄權。原告自不得於訴狀送達後之九十一年十一月十五日依民事訴訟法第二百五
    十五條第一項第三、四款規定為訴之變更。且被告亦不同意原告為任何訴之變更
    或追加。亦即原告原提起之訴雖名為異議之訴，但均不合異議之訴之要件，自不
    得以異議之訴之名為由向無管轄權之法院即執行法院提起訴訟。
二、實體事項：
（一）支付命令確定後，與確定判決有同一效力，即具有既判力、執行力。「債權人
      本於確定判決對於債務人為強制執行而受金錢之支付者，該確定判決如未經其
      後之確定判決予以廢棄，縱令判決內容不當，在債務人對於原執行名義之確定
      判決提起再審之訴予以變更前，亦非無法律上之原因而受利益，自無不當得利
      可言」，最高法院六十九年台上字第一一四二號著有判例。被告所持之執行名
      義為確定之支付命令，故依前揭判例，支付命令內容縱有瑕疵，原告亦應以有
      再審原因聲請再審，從而本件在確定之支付命令被廢棄前，被告取得系爭存款
      ，並非無法律上之原因。
（二）且原告所主張被告依執行法院之收取命令，收取原告於郵局之存款，並非一百
      二十四元。
（三）原告主張與被告僅約定被告所有上開三筆土地為擔保，其餘財產被告不得為任
      何行為等情，原告應負舉證之責。證人即代書陳明珊證稱：「交涉是他們自己
      交涉的，當時並沒有特別提到說除了辦理抵押權的三土地外，被告不得向原告
      其餘財產求償。被告與原告並不是在我們面前談好後才要我寫這份憑證書，而
      是被告要我寫的，我再拿給原告看，我個人推測原告的本意應該只是用三筆土
      地作擔保，但是當事人真意如何，要問他們才知道」、「內容都是他們自己去
      談的，我沒有涉及」、「我沒有告訴原告他們說除了這三筆土地外沒有其他的
      」等語，故由前述證詞，可知被告絕對未與原告約定僅就三筆土地為擔保，證
      人亦未供述有此約定，且純屬證人推測之詞，亦不足採為證據。至於原告之子
      張國彥，因原告年事已高，原告之存款未為被告收取，最後必成為遺產而歸其
      所有，故其供述顯係為其自身利益，難期真實。原告仍未就其主張者舉證以實
      其說，況先設定抵押權後書立債權憑證，並不足以證明原告係僅以三筆土地為
      擔保，而不及於其他財產，是原告前開主張，尚不足為有利於原告之認定。
（四）原告又主張，系爭債權憑證書係屬執行契約云云，惟查，系爭債權憑證書非常
      明顯係於支付命令執行名義成立前即已存在，與原告所指執行契約係針對執行
      名義成立後之約定不同，顯非屬執行契約。
（五）復參照坊間銀行貸款抵押權設定情形，向銀行貸款而第三人以自己之不動產設
      定抵押權時，該第三人究竟係負物之有限責任或係人之無限責任，端視其有無
      借據、票據、授信約定書上簽字而成為所謂之連帶保證人而定。若未簽字，則
      僅單純為義務人，若有簽字，則成為債務人兼義務人。原告既簽名表示為連帶
      保證人，又提供不動產設定抵押權，其身分為債務人兼義務人，自應負人之無
      限責任。
（六）附解除條件之法律行為於成就時，失其效力，民法第九十九條第二項定有明文
      。原告主張：兩造另就清償之標的而為約定，則被告就兩造所約定清償標的以
      外財產自不得加以執行，亦即兩造就系爭債務之清償，係附有被告不得就原告
      所有上開三筆土地以外之被告財產為執行之解除條件，故於被告僅就原告所有
      上開三筆土地執行時，因解除條件並未成就即不發生妨礙債權人請求之事由，
      然被告苟就上開三筆土地外之財產執行時，因兩造所約定之解除條件成就，此
      時被告請求之執行及失其效力云云。惟倘原告主張確係可採，則在被告對兩造
      所約定求償標的以外之財產為執行時，即發生妨礙事由，則解除條件成就，原
      法律行為失其效力之法律效果即妨礙事由應係被告不得就上開三筆土地為執行
      ，原告卻仍謂上開三筆土地得繼續執行，所言亦有矛盾，足認其主張顯屬無據
      。
丙、本院依職權本院九十一年度執字第二八九號、八十九年度羅拍字第六五九號執行
    卷宗。
    理    由
壹、程序方面：
一、按訴狀送達後，原告不得將原訴變更或追加他訴，但因情事變更而以他項聲明代
    最初之聲明者，不在此限，為民事訴訟法第二百五十五條第一項第四款所明定。
    本件原告於九十一年四月十五日提起債務人異議之訴時，被告尚未依本院執行法
    院所為之收取命令，收取所請求之債權金額，而滿足債權，強制執行程序即未終
    結，故聲明請求判決將本院九十一年度執字第二八九號求償債務強制執行事件，
    所為中華民國九十一年一月二十九日宜院雅民執午九十一執二八九字第０五五九
    ０號、第０五五九一號、第０五五九三號之執行命令程序撤銷。嗣因被告已依本
    院民事執行處所發之執行命令收取，且被告嗣追加土地銀行宜蘭分行及宜蘭郵局
    之存款及利息債權亦已收取完畢，其餘債權金額則核發債權憑證，強制執行程序
    已經終結，即因情事變更而必須以他項聲明代最初之聲明，故於九十一年十一月
    十五日依不當得利之法律關係，請求被告給付原告已受領之三百五十九萬二千六
    百一十元，及自本變更訴之聲明狀繕本送達翌日起至清償日止，按年息百分之五
    計算之利息。原告所為訴之變更顯係符合前項條文所謂之情事變更，自應准許。
二、被告又以：依原告原異議之訴所主張之請求事由，非屬執行名義成立後發生，自
    不得提起異議之訴且屬異議之範圍，本件即非屬債務人異議之訴，自不得向屬於
    執行法院之本院起訴。更不得於訴狀送達後之九十一年十一月十五日以訴之聲請
    變更狀向本院依民事訴訟法第二百五十五條第一項第三、四款規定以訴訟中之情
    事變更，為訴之變更云云。惟查，原告起訴係依強制執行法第十四條之規定，提
    起債務人異議之訴，本院係屬該管之執行法院應屬無誤，至於原告起訴主張之事
    實及理由，於法是否有據，乃係實體上有無理由之問題，與是否具有管轄權無涉
    ，本件既於起訴時取得管轄權，自不因原告於訴訟中為訴之變更，而變更為無管
    轄權，要屬甚明，是被告前揭有關本院無管轄權之抗辯，無足採信。
貳、實體部分：
一、原告起訴主張：被告曾於八十七年九月間，借款給訴外人盧逸峰一千萬元，並應
    被告之要求，於八十七年十一月間由原告以其所有坐落宜蘭縣礁溪鄉○○段七七
    八、七七九、七八Ｏ地號之三筆土地，設定抵押權予被告，供作前開一千萬元債
    權之擔保。然被告竟於盧逸峰屆期未為清償時，向本院聲請支付命令主張對原告
    有一千萬元債權，並依該支付命令扣押原告之存款，並收取三百五十九萬二千六
    百一十元，原告既僅為前開三筆土地之物上保證人，非前開一千萬元債務之連帶
    保證人，其受領上開金額並無法律上之原因，並致原告受有損害。是以，爰依不
    當得利之法律關係，提起本件訴訟等語。被告則以：原告確為前開一千萬元債務
    之連帶保證人，且其係依據與確定判決同一效力已確定之支付命令，向執行法院
    聲請強制執行而受償，有法律上之原因，而無不當得利可言等語，資為抗辯。
二、經查，被告曾於八十九年四月十四日以八十七年十一月十一日由被告所書立之「
    債權憑證書」、盧逸峰所簽發面額為一千萬元之本票，向本院聲請核發支付命令
    ，並經本院以八十九年度羅促字第二四一０號受理，且於八十九年五月十七日將
    八十九年度羅促字第二四一Ｏ號支付命令依法以寄存送達原告戶籍地址之方式，
    送達原告，原告並未於二十日法定期間內提出異議，上開支付命令因而於八十九
    年六月六日確定。嗣被告即持上開已確定之支付命令向本院民事執行處聲請強制
    執行，並由本院民事執行處以九十一年八月二十七日宜院雅民執午九十一執二八
    九字第Ｏ三二二二七、Ｏ三二二六、Ｏ三二二八號及九月二十八日宜院雅民執午
    九十一執二八九字第Ｏ三八二七五號等收取命令准許被告向第三人台灣中小企業
    銀行宜蘭分行、台灣土地銀行宜蘭分行、宜蘭郵局收取債權金額計三百五十九萬
    二千六百一十元，被告業已收取完畢，強制執行程序已經終結等節，經調取本院
    八十九年度羅促字第二四一０號、九十一年度執字第二八九號案卷核閱屬實，復
    為兩造所不爭執，自堪信為真實。
三、按債務人對於支付命令未於法定期間提出異議者，支付命令與確定判決有同一效
    力，民事訴訟法第五百二十一條定有明文。又民法第一百七十九條規定不當得利
    之成立要件，必須無法律上之原因而受利益，致他人受損害，且該受利益與受損
    害之間有因果關係存在。從而因給付而受利益者，倘該給付係依有效成立之債權
    契約而為之，其受利益即具有法律上之原因，自不生不當得利問題。再參酌最高
    法院六十九年台上字第一一四二判例意旨指出：債權人本於確定判決對於債務人
    為強制執行而受金錢之支付者，該確定判決如未經其後之確定判決予以廢棄，縱
    令判決內容不當，在債務人對於原執行名義之確定判決提起再審之訴予以變更前
    ，亦非無法律之原因而受利益，自無不當得利可言。是本件原告原所據以提起本
    件異議之訴之本案執行事件（即九十一年度執字第二八九號），係本於借款及保
    證之法律關係，向本院聲請支付命令，原告雖以系爭之債權憑證書僅約明，就原
    告以其所有坐落宜蘭縣礁溪鄉○○段七七八、七七九、七八Ｏ地號之三筆土地設
    定抵押權予被告，其僅任物上保證人云云，然被告並未於法定期間異議，又未經
    聲請再審程序而廢棄上開確定裁定前，被告所為強制執行之行為乃法律上賦與之
    權利，其依法經強制執行程序而受償乃其正當法律行為之行使，並不合不當得利
    之要件。
四、又系爭債權憑證書之內容為：「立債權憑證書人即為連帶債務人甲○○本人同意
    將坐落宜蘭縣礁溪鄉○○段七七八、七七九、七八Ｏ地號共三筆供予債權人乙○
    ○辦理抵押權設定登記，以作為擔保發票人即為債務盧逸峰不能於八十七年十二
    月十五日清償債務新台幣壹仟萬元整時，由本人即付債權之用，恐口無憑，特立
    本憑證書乙份，以為憑證」。於文義以觀，亦無從解為兩造就系爭一千萬元債務
    之清償，係附有被告不得就原告所有前開三筆土地以外之被告財產為執行之解除
    條件，亦非執行名義成立後就強制執行之標的所為之約定甚明，原告所舉證人張
    國彥、陳明珊亦均無法舉證以實其說。因此原告此部分之主張，尚缺乏積極證據
    證明，即難為其有利之認定。
五、綜上所述，本件被告持原告所書立之債權憑證書，向本院聲請核發支付命令，被
    告並依本院民事執行處之收取命令，受領原告之存款，非無法律上之原因。從而
    ，原告依不當得利之法律關係請求被告給付三百五十九萬二千六百一十元及其法
    定遲延利息，即無依據，不應准許。
六、本件事證已明，兩造其餘主張陳述及所提之證據，均毋庸再予審酌，附此敘明。
七、結論：原告之訴為無理由，依民事訴訟法第七十八條，判決如主文。
中      華      民      國    九十二    年      七      月      九      日
                                臺灣宜蘭地方法院民事庭
~B法      官  郭淑珍


司法院資訊處製作；財團法人民間司法改革基金會備份。
